ACORDAO-COMPLETO-2512562

ACÓRDÃO 739/2023 ATA 2/2023 - PRIMEIRA CÂMARA

VISTOS, relatados e discutidos estes autos de tomada de contas especial instaurada pelo Fundo Nacional de Saúde em razão de irregularidades constatadas pelo Departamento de Auditoria do Sistema Único de Saúde (relatório 12469/2012) referentes à aplicação de recursos federais transferidos para ações do SUS, exercícios de 2011 e 2012, pelo município de Cametá-PA.
ACORDAM os ministros do Tribunal de Contas da União, reunidos em sessão da 1ª Câmara, diante das razões expostas pelo relator, em:
9.1. acolher, parcialmente, as alegações de defesa apresentadas pelos responsáveis arrolados no processo;
9.2. com fundamento nos arts. 2º e 11 da Resolução TCU 344/2022, reconhecer a ocorrência da prescrição das pretensões punitiva e ressarcitória e arquivar o processo;
9.3. encaminhar cópia deste acórdão ao FNS, ao AudSus e aos responsáveis;
9.4. informar aos interessados/responsáveis que o inteiro teor da presente deliberação estará disponível para consulta no dia seguinte à sua oficialização, no endereço www.tcu.gov.br/acordaos.
9.5. encerrar o processo.

TOMADA DE CONTAS ESPECIAL. Não comprovação da regular aplicação de recursos repassados para atendimento a ações do Sistema Único de Saúde (SUS).

Primeira Câmara

município de Cametá-PA.

3. Interessados/Responsáveis:
3.1. Interessados: Auditoria-Geral do Sistema Único de Saúde (Audsus); Fundo Nacional de Saúde (FNS).
3.2. Responsáveis: José Waldoli Filgueira Valente (XXX.146.732-XX); Osvaldo Otávio Filgueira Valente (XXX.500.532-XX); município de Cametá-PA (05.105.283/0001-50).

13.1. Ministros presentes: Walton Alencar Rodrigues (Presidente) e Benjamin Zymler.
13.2. Ministros-Substitutos convocados: Augusto Sherman Cavalcanti e Weder de Oliveira (Relator).

WEDER DE OLIVEIRA

Trata-se de tomada de contas especial instaurado pelo Fundo Nacional de Saúde contra o município de Cametá/PA, o ex-prefeito José Waldoli Filgueira Valente e o ex-secretário de saúde Osvaldo Otávio Filgueira Valente, gestões 2009-2012, em razão de inconformidades na aplicação de recursos federais transferidos para ações do Sistema Único de Saúde (SUS) , exercícios de 2011 e 2012, conforme constatações decorrentes de fiscalização do Departamento Nacional de Auditoria do SUS (Denasus) .[footnoteRef:2]  [2:  Relatório de Auditoria Denasus 12469 - julho/2012 (peça 3) .] 
Para contextualizar os fatos, análises e encaminhamentos, reproduzo, com ajustes de forma, a instrução da então Secretaria de Controle Externo de Tomada de Contas Especial (SecexTCE) [footnoteRef:3].  [3:  Peça 133.] 
" (...) 
HISTÓRICO
2.	O processo originou-se das constatações contidas no Relatório de Auditoria nº 12469 (peça 3) do Departamento Nacional de Auditoria do Sistema Único de Saúde (Denasus) , realizada em julho de 2012 na Secretaria Municipal de Saúde de Cametá/PA, com o objetivo de verificar a existência de irregularidades na rede municipal de saúde (peça 3, p. 3) . 
3.	A auditoria abrangeu os exercícios de 2011 e 2012 (peça 3, p. 3) e apontou a ocorrência de débito histórico no valor total de R$ 5.046.771,91 (peça 3, p. 49) a ser ressarcido ao Fundo Nacional de Saúde - FNS (R$ 4.726.140,21) e ao Fundo Estadual de Saúde do Estado do Pará - FES/PA (R$ 320.631,70) , devido às seguintes irregularidades: 
a) famílias cadastradas nas equipes na Estratégia Saúde da Família (ESF) não receberam efetiva assistência básica à saúde durante meses do exercício de 2011 e 2012, fato corroborado por meio de entrevistas e da constatação de inexistência e/ou incompatibilidade do quantitativo de registros de consultas médicas efetuadas pelas equipes de ESF, demonstrando o não cumprimento do atendimento de 40 horas semanais exigidas, ensejando proposição de ressarcimento ao Fundo Nacional de Saúde do valor de R$ 408.200,00 referente a repasses efetuados ao FMS por meio da conta corrente nº 23847-3, agência BB nº 0783-8, para a manutenção dessas equipes no período (Constatação nº 212932 do Relatório de Auditoria nº 12469 do Denasus à peça 3, p. 8-10) . Ressalte-se que o secretário municipal de saúde à época reconheceu que as equipes de ESF encontravam-se incompletas, contrariando normativos do Ministério da Saúde. Também foi constatado que o não cumprimento, pelos médicos, de carga horária mínima exigida persistia desde auditorias realizadas em 2009 (Constatação nº 212936 do Relatório de Auditoria nº 12469 do Denasus à peça 3, p. 12-13) e que os registros do Cadastro Nacional de Estabelecimentos de Saúde (CNES) , em relação aos profissionais que compunham essas equipes, divergia do efetivamente encontrado nas unidades de saúde (Constatação nº 212937 do Relatório de Auditoria nº 12469 do Denasus à peça 3, p. 13-14) ;
b) famílias cadastradas nas equipes na Estratégia de Agentes Comunitários de Saúde (EACS) não receberam efetiva assistência básica à saúde durante meses do exercício de 2011 e 2012, fato corroborado por meio de entrevistas e da constatação de que os enfermeiros cadastrados exerciam atividades não relacionadas à EACS e não prestavam o atendimento de 40 horas semanais exigidas, ensejando proposição de ressarcimento ao Fundo Nacional de Saúde do valor de R$ 2.959.654,00 referente a repasses efetuados ao FMS por meio da conta corrente nº 23847-3, agência BB nº 0783-8, para a manutenção dessas equipes no período (Constatação nº 212384 do Relatório de Auditoria nº 12469 do Denasus à peça 3, p. 16-17) . Registre-se que o secretário municipal de saúde à época ratificou a não conformidade com os normativos do Ministério da Saúde;
c) aquisição indevida de material técnico (álcool, fios para sutura, esparadrapo, seringa descartável, preservativo masculino, luva) com recursos do Bloco de Financiamento da Assistência Farmacêutica Básica durante o 1º quadrimestre de 2012, no valor de R$ 25.369,20, caracterizando desvio de objeto e ensejando proposição de ressarcimento ao Fundo Nacional de Saúde (Constatação nº 213515 do Relatório de Auditoria nº 12469 do Denasus à peça 3, p. 38) ;
d) aquisição indevida de medicamentos com recursos do Bloco da Atenção Básica durante o ano de 2011, no valor de R$ 51.372,56, caracterizando desvio de objeto e ensejando proposição de ressarcimento ao Fundo Nacional de Saúde (Constatação nº 213043 do Relatório de Auditoria nº 12469 do Denasus à peça 3, p. 39) ;
e) aquisição indevida de material técnico (algodão, soro fisiológico, atadura em crepe, esparadrapo, compressas de gaze) com recursos do Bloco de Financiamento da Assistência Farmacêutica Básica durante o 1º quadrimestre de 2012, no valor de R$ 30.520,00, caracterizando desvio de objeto e ensejando proposição de ressarcimento ao Fundo Nacional de Saúde (Constatação nº 212931 do Relatório de Auditoria nº 12469 do Denasus à peça 3, p. 41-42) ;
f) realização de despesas no valor de R$ 19.220,00 com recursos do Bloco de Vigilância em Saúde para manutenção, reparo e lavagem de veículos sem a devida identificação documental de que os mesmos estavam sendo utilizados em ações e serviços de saúde, ensejando proposição de ressarcimento ao Fundo Nacional de Saúde (Constatação nº 213005 do Relatório de Auditoria nº 12469 do Denasus à peça 3, p. 37) ;
g) despesas com recursos dos Blocos de Vigilância em Saúde, Epidemiologia e Controle de Doenças e Estratégia Saúde da Família sem comprovação documental no valor de R$ 5.812,11, ensejando proposição de ressarcimento ao Fundo Nacional de Saúde (Constatação nº 213536 do Relatório de Auditoria nº 12469 do Denasus à peça 3, p. 39-40) ;
h) realização de despesas no valor de R$ 18.834,72, com recursos do Bloco de Vigilância em Saúde, para aquisição de combustível sem a comprovação sobre a pertinência dessas despesas, ensejando proposição de ressarcimento ao Fundo Nacional de Saúde (Constatação nº 213018 do Relatório de Auditoria nº 12469 do Denasus à peça 3, p. 42-43) ;
i) transferências de R$ 1.169.865,62 por meio de TED e DOC, com recursos dos Blocos de Financiamentos de Assistência Farmacêutica, Atenção Básica e Vigilância em Saúde, sem comprovação das despesas realizadas, ensejando proposição de ressarcimento ao Fundo Nacional de Saúde (Constatação nº 213131 do Relatório de Auditoria nº 12469 do Denasus à peça 3, p. 44) ;
j) realização de despesas no valor de R$ 37.292,00, com recursos do Bloco de Vigilância em Saúde, sem a comprovação sobre a pertinência dessas despesas, ensejando proposição de ressarcimento ao Fundo Nacional de Saúde (Constatação nº 213122 do Relatório de Auditoria nº 12469 do Denasus à peça 3, p. 45) ;
k) transferências de R$ 3.282,50 por meio de TED e DOC, com recursos dos Blocos de Financiamentos de Assistência Farmacêutica, Atenção Básica e Vigilância em Saúde, sem comprovação das despesas realizadas, ensejando proposição de ressarcimento ao Fundo Estadual de Saúde (Constatação nº 213131 do Relatório de Auditoria nº 12469 do Denasus à peça 3, p. 44) ;
l) realização de despesas no valor de R$ 4.966,00, caracterizadas como desvio de objeto, com recursos da contrapartida Estadual dos Insumos Diabetes (tiras reagentes de medida de glicemia capilar e lancetas para punção digital) no exercício de 2011, ensejando proposição de ressarcimento ao Fundo Estadual de Saúde (Constatação nº 212911 do Relatório de Auditoria nº 12469 do Denasus à peça 3, p. 38) ;
m)  utilização de recursos financeiros transferidos ao Fundo Municipal de Saúde via Fundo Estadual de Saúde, no valor de R$ 300.000,00, para o combate à malária, sem comprovação documental da execução da despesa, ensejando proposição de ressarcimento ao Fundo Estadual de Saúde (Constatação nº 213212 do Relatório de Auditoria nº 12469 do Denasus à peça 3, p. 40) ; e
n) despesas indevidas realizadas, com recursos da Contrapartida Estadual, para aquisição de Insulinas NPH e Simples, no valor de R$ 12.383,20, ensejando proposição de ressarcimento ao Fundo Estadual de Saúde (Constatação nº 212366 do Relatório de Auditoria nº 12469 do Denasus à peça 3, p. 46) .
4.	Ressalte-se que os itens 'a) ' até 'j) ' remetem à utilização de recursos de origem federal (R$ 4.726.140,21) , enquanto os itens 'k) ' até 'n) ' tratam de recursos estaduais (R$ 320.631,70) . 
5.	Ademais, cumpre rememorar que, em instrução preliminar à peça 90, efetuou-se uma classificação das irregularidades referenciadas no primeiro grupo (recursos federais) , com vistas a firmar os seguintes entendimentos balizadores:
	I - os itens 'a) ' até 'b) ' (R$ 3.367.854,00) remetem à indícios de recebimento indevido de recursos federais pelo município de Cametá/PA, em face de ocorrência de mácula ao fato gerador dos respectivos repasses financeiros;
	II - os itens 'c) ' até 'e) ' (R$ 107.261,76) evidenciam a ocorrência de desvio de objeto na utilização de recursos repassados pelo FNS ao FMS, pois as referidas despesas mantiveram relação com a área da saúde (aquisição de materiais e medicamentos) ; e
	III - os itens 'f) ' até 'j) ' (R$ 1.251.024,45) tratam de não comprovação pelos gestores da boa e regular aplicação dos recursos repassados pela União, em face da não apresentação de documentos comprobatórios das despesas realizadas.
6.	Prosseguindo o histórico do processo, consta dos autos que os auditores do Denasus caracterizaram que R$ 4.726.140,21 deveriam ser ressarcidos ao Fundo Nacional de Saúde - FNS/MS e R$ 320.631,70 ao Fundo Estadual de Saúde do Pará - FES/PA (peça 3, p. 49) . O detalhamento dos débitos caracterizados pelo Denasus consta da peça 3, p. 49-89.
7.	Posteriormente, por meio do Parecer nº 164/2019-AAPDR/CGAUD/DENASUS/SGEP/MS (peça 4) , de 16/4/2019, o Denasus considerou que os débitos referentes à utilização de recursos federais (no total de R$ 4.726.140,21) decorriam da caracterização de ocorrência de dano ao erário e de desvio de finalidade, sendo que o primeiro deveria ser ressarcido ao FNS pelos gestores municipais (identificados como sendo o ex-secretário municipal de saúde e o ex-prefeito de Cametá/PA; peça 4, p. 15) e o segundo ao FMS de Cametá/PA pelo próprio município.
8.	Os Srs José Waldoli Filgueira Valente, na condição de prefeito de Cametá/PA entre 1º/1/2009 a 31/12/2012 (peça 74, p. 2) , e  Osvaldo Otávio Filgueira Valente, na condição de secretário municipal de saúde de Cametá/PA entre 2/1/2009 a 31/12/2012 (peça 74, p. 1, e peça 76, p. 1) , foram responsabilizados pelo acometimento de dano ao erário em virtude de o primeiro efetuar transferências bancárias a fornecedores/prestadores que prestaram serviços ao FMS e o segundo ser o ordenador das despesas do FMS, responsável pelas assinaturas contidas nas notas de empenho, ordens bancárias e transferências bancárias (peça 35, p. 1-2, item 'b') . 
9.	O fato de o prefeito e o secretário de saúde atuarem à época como gestores dos recursos do FMS também se encontra consubstanciado na Constatação nº 213221 do Relatório de Auditoria nº 12469 do Denasus (peça 3, p. 34) .
10.	Contudo, cumpre destacar que o Parecer nº 164/2019-AAPDR/CGAUD/DENASUS/SGEP/MS incorreu em erro ao registrar parte dos débitos, pois registrou valores diversos do total de dano ao erário e do total de desvio de finalidade apontados anteriormente no relatório originário (peça 4, p. 1, parágrafo 2º) . Por esse motivo faz-se oportuno relembrar que, no âmbito da condução da fase externa desta TCE (peça 90, p. 4, § 10) , posicionou-se pela adoção dos valores e débitos identificados originalmente em Relatório de Auditoria nº  12469 do Denasus à peça 3, p. 51-89.
11.	O Relatório de Tomada de Contas Especial nº 257/2019 (peça 84) , acompanhando entendimento do Denasus, caracterizou a responsabilidade dos Srs. José Waldoli Filgueira Valente e Osvaldo Otávio Filgueira Valente quanto à ocorrência de dano ao erário, além do município de Cametá/PA quanto à ocorrência de desvio de finalidade.
12.	O Relatório de Auditoria nº 1172/2019 do Controle Interno (peça 85) retrata as questões relatadas no Relatório de Tomada de Contas Especial nº 257/2019.
13.	Diante disso, a Secretaria de Controle Interno certificou a irregularidade das contas (peça 86) , acompanhado do parecer do dirigente do órgão de controle interno (peça 87) , tendo o Ministro de Estado da Saúde Substituto, Sr. João Gabbardo dos Reis, registrado o conhecimento das conclusões daquele órgão de controle interno (peça 88) . A responsabilização foi devidamente inscrita no Siafi (peça 82) .
14.	A presente tomada de contas especial foi autuada no TCU em 23/10/2019, dando início à fase externa da TCE.
Fase Externa
15.	Por meio de instrução inaugural, exarada no âmbito da Secex-TCE em 3/6/2020 (peça 90) , concluiu-se que não houve o transcurso de mais de dez anos desde o fato gerador sem que tenha havido a notificação dos responsáveis pela autoridade administrativa federal competente (art. 6º, inciso II c/c art. 19 da IN/TCU 71/2012, modificada pela IN/TCU 76/2016) , pois os recursos transferidos e as despesas impugnadas referem-se aos exercícios de 2011 e 2012, e os responsáveis foram notificados sobre as irregularidades pela autoridade administrativa competente conforme descrito no Relatório de Tomada de Contas Especial nº 257/2019 (peça 84, p. 22) .
16.	Apurou-se, ainda, que o valor original do débito apurado é superior ao limite mínimo de R$ 100.000,00, na forma estabelecida conforme os arts. 6º, inciso I, e 19 da IN/TCU 71/2012, modificada pela IN/TCU 76/2016.
17.	Também se entendeu que era necessário adequar parte das irregularidades caracterizadas pelo tomador de contas (peça 90, p. 5-6, §§ 19-21) . Pois as constatações trazidas em relatório do Denasus, quanto à utilização de recursos federais, apontavam a ocorrência de três ilícitos: 
	I - recebimento indevido de recursos federais pelo município de Cametá/PA;
	II - desvio de objeto na utilização de recursos repassados pelo FNS ao FMS; e 
	III - não comprovação pelos gestores da boa e regular aplicação dos recursos repassados pela União.
18.	Ademais, posicionou-se pela supressão de parte da ocorrência de desvio de objeto na utilização de recursos repassados pelo FNS ao FMS, resumida nos itens 'c) ', 'd) ' e 'e) ' do parágrafo 3º desta instrução e que se referiam respectivamente às Constatações nº 213515, nº 213043 e nº 212931 (R$ 107.261,76) do relatório de auditoria. 
19.	Ocorre que, dessas três constatações, somente as Constatações nº 213515 e nº 212931 (R$ 55.889,20) seriam passíveis de auferir o ressarcimento aos cofres do Fundo Municipal de Saúde de Cametá/PA, visto que a Constatação nº 213043 (R$ 51.372,56) remete a atos praticados anteriores à promulgação da Lei Complementar nº 141/2012, de 13/1/2012. Nesse caso, relembrou-se o posicionamento do relator desta TCE (Ministro-Substituto Weder de Oliveira) , exarado no voto do Acórdão 8663/2017-TCU-Primeira Câmara, de que o desvio de objeto na aplicação de recursos do Fundo Nacional de Saúde transferidos na modalidade fundo a fundo a estados, municípios e ao Distrito Federal, se ocorrido anteriormente à publicação da Lei Complementar nº 141/2012, não configura débito e, portanto, não enseja a necessidade de restituição dos valores empregados (peça 90, p. 6, §§ 22-24) .
20.	Dessa forma, a partir desses entendimentos norteadores, posicionou-se por, na forma dos arts. 10, § 1º, e 12, incisos I e II, da Lei 8.443/1992 c/c o art. 202, incisos I e II, do RI/TCU, definir a responsabilidade dos Srs. José Waldoli Filgueira Valente, na condição de prefeito de Cametá/PA entre 1º/1/2009 a 31/12/2012, e Osvaldo Otávio Filgueira Valente, na condição de secretário municipal de saúde de Cametá/PA entre 2/1/2009 a 31/12/2012, além do próprio município de Cametá/PA, quanto aos débitos caracterizados nesta TCE (peça 90, p. 6-13, §§ 25-56) .
21.	Essa proposição foi acolhida pelos dirigentes da Secretaria de Tomada de Contas Especial (SecexTCE) , tendo a unidade técnica se pronunciado em 5/6/2020 pela citação e audiência dos dois ex-gestores, além da citação da municipalidade (peças 90-92) .
22.	O relator do feito, Ministro-Substituto Weder de Oliveira, considerou que as irregularidades, a quantificação dos prejuízos e a imputação de responsabilidades aos agentes foram adequadamente delineadas em instrução preliminar à luz do paradigmático Acórdão 1072/2017-TCU-Plenário e da DN TCU 57/2004, por isso autorizou a expedição das citações e audiências em 3/11/2020 (peça 93, p. 3) .
23.	Ato contínuo, as comunicações foram expedidas conforme registra o quadro apresentado a seguir:
Quadro 1 - Comunicações efetuadas após pronunciamento pela citação e audiência dos responsáveis em 3/11/2020 (peça 93) .
	Responsável
	Ofício de citação/audiência
	Comunicação e Aviso de Recebimento (AR) 
	Alegações de defesa/Razões de justificativa/Solicitação de Prorrogação de Prazo/Outros

	Sr. José Waldoli Filgueira Valente, na condição de prefeito de Cametá/PA entre 1º/1/2009 a 31/12/2012.
	Citação e Audiência: 
OFÍCIO 60587/2020-TCU/Seproc, de 4/11/2020 (peça 97) .
	Recebido em 30/11/2020 (peça 104) .
	Nomeação de Procuradores: em 15/12/2020 (peças 105 e 106) .
Alegações de Defesa/Razões de Justificativa: apresentadas em 15/12/2020 (peça 108) .

		Citação e Audiência: 
OFÍCIO 60586/2020-TCU/Seproc, de 4/11/2020 (peça 100) .
	Recebido em 30/11/2020 (peça 101) .
	
	Sr. Osvaldo Otávio Filgueira Valente, na condição de secretário municipal de saúde de Cametá/PA entre 2/1/2009 a 31/12/2012.
	Citação e Audiência: 
OFÍCIO 60584/2020-TCU/Seproc, de 4/11/2020 (peça 99) .
	Recebido em 30/11/2020 (peça 102) .
	N/A

	Município de Cametá/PA.
	Citação: 
OFÍCIO 60583/2020-TCU/Seproc, de 4/11/2020 (peça 98) .
	Recebido em 30/11/2020 (peça 103) .
	Nomeação de Procuradores: em 15/12/2020 (peças 107) .
Alegações de Defesa: apresentadas em 15/12/2020 (peça 108) .

24.	De leitura das respostas apresentadas, observa-se que o Sr. José Waldoli Filgueira Valente assumiu novamente a condição de prefeito municipal (novo mandato referente ao período de gestão 2017-2020) , tendo apresentado defesa conjunta com o município de Cametá/PA (peça 108) por meio da nomeação de representantes/advogados em comum (peças 105-107) .
25.	Ademais, apesar de os signatários dessas alegações de defesa e razões de justificativa sugestionarem que também representariam o Sr. Osvaldo Otávio Filgueira Valente (peça 108, p. 1) , inexiste nos autos procuração assinada por ele constituindo-os como seus representantes legais. Ou seja, a defesa apresentada não cumpre os requisitos formais para ser reconhecida como alegações de defesa e razões de justificativa do Sr. Osvaldo.
26.	Portanto entende-se que o Sr. Osvaldo Otávio Filgueira Valente deve ser declarado revel, nos termos do art. 12, § 3°, da Lei nº 8.443/1992. 
EXAME TÉCNICO
27.	Os responsáveis respondem a citações e audiências decorrentes das seguintes irregularidades (peça 90, p. 13-23) :
Referentes às Citações:
Irregularidade: não comprovação da boa e regular aplicação dos recursos repassados pela União, em face da não apresentação de documentos comprobatórios de despesas realizadas com recursos financeiros repassados, na modalidade fundo a fundo, pelo Ministério da Saúde à Secretaria Municipal de Saúde de Cametá/PA, no período de 2011 a 2012, evidenciado nas Constatações nº 213005, nº 213536, nº 213018, nº 213131 e nº  213122 do Relatório de Auditoria nº 12469 do Denasus;
Valor Histórico: R$ 1.251.024,45 (período de 1º/9/2011 a 30/4/2012) ;
Conduta: os Srs. José Waldoli Filgueira Valente, na condição de prefeito de Cametá/PA entre 1º/1/2009 a 31/12/2012, e 	Osvaldo Otávio Filgueira Valente				, na condição de secretário municipal de saúde de Cametá/PA entre 2/1/2009 a 31/12/2012, como gestores dos recursos transferidos, não demonstraram a boa e regular aplicação de recursos do SUS dos valores recebidos do Fundo Nacional de Saúde pelo Município de Cametá/PA, em face da não comprovação documental e atendimento das normas que justificassem os pagamentos realizados;
Nexo de Causalidade: a conduta descrita impediu o estabelecimento do nexo causal entre as possíveis despesas efetuadas com os recursos recebidos, no âmbito do Sistema Único de Saúde, no período de 2011 e 2012, em afronta ao art. 37, caput, c/c o art. 70, parágrafo único, da Constituição da República Federativa do Brasil, art. 93, do Decreto-lei 200/1967, art. 66, do Decreto 93.872/1986, arts. 60 a 64 da Lei 4.320/1964, não permitindo, assim, aferir a regularidade na utilização dos recursos e, por conseguinte, o cumprimento dos requisitos legais exigíveis à espécie, notadamente a consecução dos objetivos do Sistema Único de Saúde em benefício da população, caracterizando dano ao erário;
Dispositivos violados: ao art. 37, caput, c/c o art. 70, parágrafo único, da Constituição da República Federativa do Brasil, art. 93 do Decreto-lei 200/1967, art. 66 do Decreto 93.872/1986,  arts. 60 a 64 da Lei 4.320/1964;
Evidências: notas fiscais, notas de empenho, ordens de pagamento, exames documentais e demais elementos descritos nas Constatações nº 213005, nº 213536, nº 213018, nº 213131 e nº  213122 do Relatório de Auditoria nº 12469 do Denasus.
Irregularidade: desvio de objeto na aplicação de recursos destinados ao Sistema Único de Saúde, corroborada pelas constatações de que recursos financeiros destinados ao Bloco de Financiamento da Assistência Farmacêutica Básica foram utilizados para pagamento de despesas que não detinham relação com ações, serviços e programas de saúde aos quais se vinculavam esses respectivos recursos, conforme evidenciado nas Constatações nº 213515 e 212931 do Relatório de Auditoria nº 12469 do Denasus;
Valor Histórico: R$ 55.889,20 (período de 17/2/2012 a 26/4/2012) ;
Conduta: o município de Cametá/PA utilizou recursos do Bloco de Financiamento da Assistência Farmacêutica Básica para pagamentos de despesas e obrigações de sua responsabilidade e que não detinham relação com ações, serviços e programas de saúde aos quais se vinculavam esses respectivos recursos, caracterizando desvio de objeto;
Nexo de Causalidade: a conduta descrita caracterizou burla ao sistema de saúde, beneficiando o município pela aplicação irregular dos recursos do SUS que foram utilizados para pagamentos de despesas e obrigações de responsabilidade do ente federativo e que não detinham correlação com ações, serviços e programas de saúde aos quais se vinculavam os respectivos recursos utilizados;
Dispositivos violados: art. 77 do Decreto n° 93.872/1986, art. 2° da Lei n° 8.142/1990, § 2° do art. 36 da Lei n° 8.080/1990, Decisão nº 600/2000-TCU-Plenário e art. 62 e 63 da Lei n° 4.320/1964, além do art. 6, Capitulo I, da Portaria/MS/GM nº 204, de 29 de janeiro de 2007 e Anexos I a IV da Portaria GM/MS nº 4.217, de 28/12/2010;
Evidências: notas fiscais, notas de empenho, exames documentais e demais elementos descritos nas Constatações nº 213515 e 212931 do Relatório de Auditoria nº 12469 do Denasus.
Irregularidade: recebimento irregular de recursos federais do SUS pelo município de Cametá/PA relativos aos incentivos financeiros da Estratégia Saúde da Família (ESF) e da Estratégia de Agentes Comunitários de Saúde (EACS) , no período de 2011 e 2012, devido ao não cumprimento de requisitos estabelecidos pelo Ministério da Saúde para a concessão de incentivos financeiros relativos à adesão a estratégias do Ministério e ao atendimento de exigências definidas em seus regramentos, caracterizado por incorreções nas informações prestadas pelo beneficiário ao órgão repassador no Cadastro Nacional de Estabelecimentos de Saúde (CNES) , evidenciado nas Constatações nº 212932 e nº 212384 do Relatório de Auditoria nº 12469 do Denasus, por meio das quais apurou-se diversas irregularidades como: inexistência e/ou incompatibilidade do quantitativo de registros de consultas médicas efetuadas pelas equipes de ESF e EACS; não cumprimento do atendimento de 40 horas semanais exigidas; que as equipes encontravam-se incompletas; que registros do CNES, em relação aos profissionais que compunham as equipes, divergia do efetivamente encontrado nas unidades de saúde; que os enfermeiros cadastrados exerciam atividades não relacionadas à EACS;
Valor Histórico: R$ 3.367.854,00 (período de 15/2/2011 a 11/4/2012) ;
Conduta: o município de Cametá/PA beneficiou-se indevidamente de recursos federais do SUS relativos ao incentivo financeiro da Estratégia Saúde da Família e Agentes Comunitário de Saúde a que não fazia jus, mas que lhe foram transferidos em razão de incorreções nas informações prestadas pelo beneficiário ao no Cadastro Nacional de Estabelecimentos de Saúde (CNES) ;
Nexo de Causalidade: a conduta descrita caracterizou burla ao sistema de saúde, fazendo com que o ente federado fosse beneficiado indevidamente com recursos aos quais não fazia jus, o que causou prejuízo aos cofres do Fundo Nacional de Saúde, devendo ser responsabilizado e chamado a ressarcir o dano;
Dispositivos violados: Itens 1, 2, 3 e 4 do Capítulo II e Inciso IV, item 2, do Anexo I da Portaria GM/MS nº 648, de 28/3/2006; art. 1º da Portaria SAS nº 311, de 14/5/2007; art. 1º da Portaria SAS nº 134, de 4/4/2011; incisos XIII e XV do Anexo I - das competências das Secretarias Municipais de Saúde e do Distrito Federal e das seções 'Especificidades da equipe de saúde da família' e 'Especificidades da Estratégia de Agentes Comunitários de Saúde' da Portaria GM/MS nº 2.488, de 21/10/2011;
Evidências: relatos de visitas, entrevistas, exames documentais, consultas ao CNES e demais elementos descritos nas Constatações nº 212932 e nº 212384 do Relatório de Auditoria nº 12469 do Denasus.
Referentes às Audiências:
Irregularidade: recebimento irregular de recursos federais do SUS pelo município de Cametá/PA relativos aos incentivos financeiros da Estratégia Saúde da Família (ESF) e da Estratégia de Agentes Comunitários de Saúde (EACS) , no período de 2011 e 2012, devido ao não cumprimento de requisitos estabelecidos pelo Ministério da Saúde para a concessão de incentivos financeiros relativos à adesão a estratégias do Ministério e ao atendimento de exigências definidas em seus regramentos, caracterizado por incorreções nas informações prestadas pelo beneficiário ao órgão repassador no Cadastro Nacional de Estabelecimentos de Saúde (CNES) , evidenciado nas Constatações nº 212932 e nº 212384 do Relatório de Auditoria nº 12469 do Denasus, por meio das quais apurou-se diversas irregularidades como: inexistência e/ou incompatibilidade do quantitativo de registros de consultas médicas efetuadas pelas equipes de ESF e EACS; não cumprimento do atendimento de 40 horas semanais exigidas; que as equipes encontravam-se incompletas; que registros do CNES, em relação aos profissionais que compunham as equipes, divergia do efetivamente encontrado nas unidades de saúde; que os enfermeiros cadastrados exerciam atividades não relacionadas à EACS;
Responsável/Conduta: 
- Sr. Osvaldo Otávio Filgueira Valente , na condição de secretário municipal de saúde de Cametá/PA entre 2/1/2009 a 31/12/2012: inserir e/ou manter indevidamente no Cadastro Nacional de Estabelecimentos de Saúde (CNES) dados de profissionais de saúde, relativos às equipes de Saúde da Família e Agentes Comunitário de Saúde do município de Cametá/PA, no período de 2011 e 2012, com o intuito de aparentar que essas equipes encontravam-se completas e atendiam as especificidades exigidas pelo Ministério da Saúde, causando repasse indevido de recursos ao ente federado, quando deveria cuidar para que tais dados fossem atualizados mensalmente com as informações do profissionais que efetivamente trabalharam na respectivo programa atendendo os perfis exigidos por normativos;
Nexo de Causalidade: a conduta descrita caracterizou burla ao sistema de saúde, fazendo com que o ente federado fosse beneficiado indevidamente com os recursos aos quais não fazia jus, o que causou prejuízo aos cofres do Fundo Nacional de Saúde;
Dispositivos violados: Itens 1, 2, 3 e 4 do Capítulo II e Inciso IV, item 2, do Anexo I da Portaria GM/MS nº 648, de 28/3/2006; art. 1º da Portaria SAS nº 311, de 14/5/2007; art. 1º da Portaria SAS nº 134, de 4/4/2011; incisos XIII e XV do Anexo I - das competências das Secretarias Municipais de Saúde e do Distrito Federal e das seções 'Especificidades da equipe de saúde da família' e 'Especificidades da Estratégia de Agentes Comunitários de Saúde' da Portaria GM/MS nº 2.488, de 21/10/2011;
Evidências: relatos de visitas, entrevistas, exames documentais, consultas ao CNES e demais elementos descritos nas Constatações nº 212932 e nº 212384 do Relatório de Auditoria nº 12469 do Denasus.
Irregularidade: desvio de objeto na aplicação de recursos destinados ao Sistema Único de Saúde, corroborada pelas constatações de que recursos financeiros destinados ao Bloco de Financiamento da Assistência Farmacêutica Básica foram utilizados para pagamento de despesas que não detinham relação com ações, serviços e programas de saúde aos quais se vinculavam esses respectivos recursos, conforme evidenciado nas Constatações nº 213515 e 212931 do Relatório de Auditoria nº 12469 do Denasus;
Responsáveis/Conduta: 
- Srs. José Waldoli Filgueira Valente, na condição de prefeito de Cametá/PA entre 1º/1/2009 a 31/12/2012, e 	Osvaldo Otávio Filgueira Valente				, na condição de secretário municipal de saúde de Cametá/PA entre 2/1/2009 a 31/12/2012: como gestores dos recursos transferidos, permitiram/autorizaram a utilização de recursos do Bloco de Financiamento da Assistência Farmacêutica Básica para pagamentos de despesas e obrigações de responsabilidade do município e que não detinham relação com ações, serviços e programas de saúde aos quais se vinculavam esses respectivos recursos, caracterizando desvio de objeto;
Nexo de Causalidade: a aplicação de recursos com desvio de objeto acarretou investimento em despesas diferentes daquelas às quais os recursos se destinavam, configurando burla aos regramentos do Sistema Único de Saúde;
Dispositivos violados: art. 77 do Decreto n° 93.872/1986, art. 2° da Lei n° 8.142/1990, § 2° do art. 36 da Lei n° 8.080/1990, Decisão nº 600/2000-TCU-Plenário e art. 62 e 63 da Lei n° 4.320/1964, além do art. 6, Capitulo I, da Portaria/MS/GM nº 204, de 29 de janeiro de 2007 e Anexos I a IV da Portaria GM/MS nº 4.217, de 28/12/2010;
Evidências: notas fiscais, notas de empenho, exames documentais e demais elementos descritos nas Constatações nº 213515 e 212931 do Relatório de Auditoria nº 12469 do Denasus.
28.	O Sr. José Waldoli Filgueira Valente e o município de Cametá/PA apresentaram conjuntamente suas defesas à peça 108.
29.	Por outro lado, o Sr.  Osvaldo Otávio Filgueira Valente quedou silente e deve ser considerado revel nos termos do art. 12, § 3°, da Lei nº 8.443/1992 (conforme descrito nos §§ 24-26 desta instrução) . De toda forma, cabe relembrar que as defesas apresentadas se aproveitam a todos os arrolados no que concerne às circunstâncias objetivas, conforme estabelece o art. 161 do RI/TCU.
30.	A seguir efetua-se a análise dessas alegações.
I - Alegações de defesa e razões de justificativa do Sr. José Waldoli Filgueira Valente, na condição de prefeito de Cametá/PA entre 1º/1/2009 a 31/12/2012, conjuntamente com as alegações de defesa do município de Cametá/PA, constantes à peça 108.
31.	Convém destacar que o Sr. José Waldoli Filgueira Valente e o município de Cametá/PA não apresentaram quaisquer documentos ou argumentos que tratassem do mérito desta TCE, restringindo-se apenas à discussão de preliminares afetas à possível ocorrência de prescrições punitivas e de ressarcimento.
	i) Afirma ter ocorrido a prescrição punitiva, considerando nos termos da Lei 9.873/1999 que 'Prescreve em cinco anos ação punitiva da Administração Pública Federal, direta e indireta, no exercício do poder de polícia' (peça 108, p. 2-4) . Defende que todos os repasses objetos da TCE em apreço se deram entre 1º/9/2011 e 30/04/2012, o que, portanto, teria como data limite para a apresentação de prestação o dia 30/6/2012 (sessenta dias) . Contudo o Tribunal de Contas da União somente autuou esta TCE em 2019, sete anos depois, ultrapassando, portanto, o prazo de para assim fazê-lo, sendo que a citação dos responsáveis somente ocorreu em 30/11/2020 (peça 108, p. 3-4) . Afirma que tais peculiaridades dão causa à insegurança jurídica (peça 108, p. 4) . Afirma que o STF também já decidiu que 'A prescrição da pretensão punitiva do TCU é regulada integralmente pela Lei nº 9.873/1999, seja em razão da interpretação correta e da aplicação direta desta lei, seja por analogia' (MS 32201, Relator (a) : Min. ROBERTO BARROSO, Primeira Turma, julgado em 21/03/2017, PROCESSO ELETRÔNICO DJe-173 DIVULG 04-08-2017 PUBLIC 07-08-2017) e que a Administração Pública deve obedecer, dentre outros, os princípios da legalidade, finalidade, motivação, razoabilidade, proporcionalidade, moralidade, ampla defesa, contraditório, segurança jurídica, interesse público e eficiência (peça 108, p. 4-5) . Ademais, remete ao prazo quinquenal da Lei nº 9.784/1999, afirmando que, ao apreciar as contas, o Tribunal está exercendo uma atividade auxiliar de controle e fiscalização inerente ao desempenho de função administrativa; portanto, a Lei nº 9.784/1999 alcançará também os atos dos processos analisados por essa Corte de Controle, ainda que subsidiariamente (peça 108, p. 5) . Menciona que em recente decisão inclusive, o Supremo Tribunal Federal se manifestou fixando a tese de que 'É prescritível a pretensão de ressarcimento ao erário fundada em decisão de Tribunal de Contas' (Tema 899 de Repercussão Geral) , com exceção das ações de ressarcimento ao erário fundadas na prática de ato de improbidade administrativa doloso tipificado na Lei de Improbidade Administrativa as quais não se aplicam ao caso em tela (peça 108, p. 5-6) . Defende que em razão do longo tempo entre o último repasse (2012) e a instauração desta TCE (2019) as contas do gestor se tornaram iliquidáveis, aplicando-se os artigos 211 do RI/TCU e 20 da Lei Orgânica do TCU, trazendo exemplos de decisões do Tribunal nesse sentido (peça 108, p. 6-8) .
32.	Posiciona-se pela rejeição dessas preliminares.
33.	De início, cumpre relembrar que os arrolados respondem por fatos que aconteceram em 2011 e 2012. Em que pese tenha-se passado extenso lapso temporal até a decisão pela citação e audiência dos responsáveis no âmbito da fase externa desta TCE, ocorrida somente em 3/11/2020 (peça 93, p. 3) , em verdade eles foram instados durante os anos de 2012 e 2013 para justificar as irregularidades caracterizadas em auditoria (cópias de ofícios às peças 14-37 e comprovantes de recebimento às peças 38-55) , sendo por fim comunicados em 2019 pelo FNS/MS (peça 84, p. 22) .
34.	Ou seja, restou demonstrado que os arrolados foram notificados tempestivamente, sendo cabível exigir-lhes que produzissem e armazenassem, desde então, elementos de prova e de convicção que pudessem ser apresentados posteriormente. Dessa forma, não se vislumbra que o longo tempo decorrido incida em prejuízo aos seus direitos ao contraditório e à ampla defesa ou em pretensa insegurança jurídica. 
35.	Por isso, ao contrário do alegado em sua defesa, não se observou nos presentes autos a ocorrência de caso fortuito ou de força maior, comprovadamente alheio à vontade dos responsáveis, que torne materialmente impossível o julgamento de mérito e que permita a declaração das suas contas como iliquidáveis, nos termos dos artigos 211 do RI/TCU e 20 da Lei Orgânica do TCU.
36.	Quanto à aplicabilidade da prescrição quinquenal no âmbito da Lei 9.873/1999, entende-se que as prerrogativas judicantes do Tribunal não se confundem com o exercício de poder de polícia tratado no âmbito daquela lei. Sendo que, no caso em tela, a atividade de controle externo sujeita-se a normativos específicos, como a Constituição Federal. Esse entendimento encontra amparo em decisões do TCU, conforme extrai-se de consultas à base de dados de jurisprudência selecionada:
As prerrogativas judicantes atribuídas ao TCU não têm como fundamento o exercício do poder de polícia, mas sim o exercício de atividade de controle externo, de previsão constitucional, à qual não se aplica o prazo prescricional previsto na Lei 9.873/1999 (Acórdão 1241/2010-TCU-Plenário; Relator: RAIMUNDO CARREIRO) 
As regras de prescrição da Lei 9.873/1999 não se aplicam ao exercício do poder punitivo por parte do TCU, por não ser norma regente da atividade de controle externo. (Acórdão 5865/2013-TCU-Primeira Câmara; Relator: WALTON ALENCAR RODRIGUES) 
As disposições do art. 206 (prazos de prescrição) , § 5º, da Lei 10.406/2002 (Código Civil) e da Lei 9.873/1999 (prescrição para o exercício da ação punitiva pela Administração Pública Federal) não são aplicáveis ao processo de controle externo desenvolvido pelo TCU. (Acórdão 3242/2015-TCU-Primeira Câmara; Relator: BENJAMIN ZYMLER) 
37.	Ressalte-se que, especificamente quanto à prescrição da pretensão punitiva por parte do TCU, o Pleno do Tribunal já firmou o entendimento de que essa subordina-se ao prazo geral de prescrição indicado no art. 205 do Código Civil, qual seja, dez anos contados a partir da data de ocorrência da irregularidade sancionada, nos termos do art. 189 do Código Civil (Acórdão 1441/2016-TCU-Plenário; Rel. Ministro Benjamin Zymler) .  
38.	Quanto à prescrição da pretensão de ressarcimento, entende-se que essa não pode ser acatada em aderência aos normativos e entendimentos dominantes do TCU na atualidade, tendo prevalecido, até o momento, em consolidada jurisprudência do Tribunal aplicável a processos de tomada de contas especial voltados ao ressarcimento de valores, inclusive para aqueles nos quais não houve comprovação da correta utilização de recursos públicos:
SÚMULA TCU 282:
As ações de ressarcimento movidas pelo Estado contra os agentes causadores de danos ao erário são imprescritíveis.
39.	Quanto à manutenção desse entendimento, também se mostra oportuno reproduzir os seguintes trechos do voto condutor do Acórdão 5236/2020-TCU-Primeira Câmara, da lavra do eminente Ministro Benjamin Zymler, em que a tese da imprescritibilidade das ações de ressarcimento ao erário foi objeto de análise à luz de recente entendimento proferido pelo STF (referenciado nas alegações de defesa) , o qual foi firmado no julgamento do Recurso Extraordinário (RE) 636886/AL, com repercussão geral (tema 899) :
	'12. Enfatizo que estou aplicando a jurisprudência atual desta Corte de Contas sobre a matéria, consolidada na Súmula 282, para a prescrição do débito apurado e, no que tange à eventual aplicação de sanções, no incidente de uniformização de jurisprudência apreciado pelo Acórdão 1441/2016-TCU-Plenário, que adotou o prazo geral de prescrição indicado no art. 205 do Código Civil. Não desconheço que recentemente o Supremo Tribunal Federal, no âmbito do RE 636886/AL, fixou o seguinte enunciado para o Tema 899: 'É prescritível a pretensão de ressarcimento ao erário fundada em decisão de Tribunal de Contas'. Não obstante essa respeitável decisão, ainda pairam diversas dúvidas sobre a matéria, pois é possível a conclusão de que a deliberação não tratou da prescrição do processo de controle externo levado a cabo perante o Tribunal de Contas da União, mas sim da prescrição intercorrente ocorrida durante a fase de execução do acórdão condenatório do Tribunal. [...].
	15. Com base nessa possível interpretação, a matéria decidida no aludido feito não teria nenhuma repercussão de ordem prática e jurídica na presente tomada de contas especial, cujo título executivo extrajudicial ainda não se formou. Caso a AGU, na execução de eventual decisão condenatória proferida neste feito, deixe de adotar as medidas pertinentes dentro do prazo de cinco anos, aí sim haverá a aplicação da tese emanada no RE 636886, com o reconhecimento da prescrição intercorrente da ação de ressarcimento ao erário fundada em decisão de Tribunal de Contas (a ação de execução fiscal) , pela hipotética inação da Fazenda Pública. 
	16. Ainda que se interprete que a decisão do STF seja também aplicável à tramitação do processo de controle externo no âmbito do TCU, exsurgem outras diversas questões fundamentais para que esta Corte de Contas estabeleça novo tratamento acerca da prescrição do débito e da pretensão punitiva, em particular qual seria o dies a quo (data de ocorrência do fato irregular ou data do seu conhecimento pelo TCU) e as hipóteses de interrupção da prescrição. 
	17. Diante de todas as dúvidas ainda existentes sobre a decisão do STF no âmbito do RE 636886, opto por aplicar ao caso em exame a jurisprudência do TCU então existente, que se fundamenta no art. 37, § 5º, da Constituição Federal, no que tange ao ressarcimento do prejuízo, e no art. 205 da Lei 10.406/2002 (Código Civil) , no que se refere à pretensão punitiva'.
40.	Esse pronunciamento seguiu, inclusive, posições anteriormente adotadas pelo Tribunal: 
A suspensão pelo STF das demandas nas quais esteja em questão a prescritibilidade da pretensão de ressarcimento ao erário com base em decisão de tribunal de contas (RE 636.886/STF) alcança tão somente a fase judicial de cobrança do título extrajudicial, não atingindo os processos de controle externo em trâmite. Até julgamento definitivo em contrário pelo STF, permanece o entendimento do TCU acerca da imprescritibilidade das pretensões de ressarcimento decorrentes de tomadas de contas especiais. (Acórdão 1267/2019-TCU-Plenário, Relator: Min. AROLDO CEDRAZ; Acórdão 7930/2018-TCU-Segunda Câmara, Relatora: Min. ANA ARRAES) .
41.	Dessa forma, no atual contexto, posiciona-se por não reconhecer a ocorrência de prescrição dos débitos caracterizados nesta TCE.
42.	Ademais, caso o posicionamento pela possibilidade de prescrição de débitos venha futuramente a ser adotado pelo Tribunal, caberia ainda ao colegiado da Corte estipular institucionalmente o prazo a ser utilizado (cinco, dez anos etc.) , além das formas de contagem e de interrupção desse para reconhecimento (ex.: emissão do relatório etc.) , da prescrição ressarcitória dos débitos em tela.
	ii) Por fim, solicita que seja declarada a nulidade da Tomada de Contas em apreço, ante a manifesta comprovação de prescrição da pretensão punitiva da Administração Pública (peça 108, p. 8-9) .
43.	Posiciona-se pelo indeferimento desse pedido, conforme análises expostas em item precedente.
Verificação do Prazo de Prescrição da Pretensão Punitiva
44.	Por meio de instrução inaugural, exarada no âmbito da Secex-TCE em 3/6/2020 (peça 90) , concluiu-se que não houve o transcurso de mais de dez anos desde o fato gerador sem que tenha havido a notificação dos responsáveis pela autoridade administrativa federal competente (art. 6º, inciso II c/c art. 19 da IN/TCU 71/2012, modificada pela IN/TCU 76/2016) , pois os recursos transferidos e as despesas impugnadas referem-se aos exercícios de 2011 e 2012, e os responsáveis foram notificados sobre as irregularidades pela autoridade administrativa competente conforme descrito no Relatório de Tomada de Contas Especial nº 257/2019 (peça 84, p. 22) .
CONCLUSÃO
45.	Em face da análise promovida, entende-se que o Tribunal deve considerar revel o Sr.  Osvaldo Otávio Filgueira Valente, dando prosseguimento ao processo, nos termos do art. 12, § 3°, da Lei nº 8443/1992 (§§ 24-26) .
46.	Quanto às alegações de defesa e razões de justificativa apresentadas, entende-se que o Tribunal deve rejeitá-las.
47.	Tendo em vista que não constam dos autos elementos que permitam reconhecer a boa-fé dos Srs. José Waldoli Filgueira Valente, na condição de prefeito de Cametá/PA entre 1º/1/2009 a 31/12/2012, e 	Osvaldo Otávio Filgueira Valente, na condição de secretário municipal de saúde de Cametá/PA entre 2/1/2009 a 31/12/2012, sugere-se que suas contas sejam julgadas irregulares, nos termos do art. 202, § 6º, do RI/TCU.
48.	Propõe-se, ainda, que seja imputado aos Srs. José Waldoli Filgueira Valente e Osvaldo Otávio Filgueira Valente a obrigação de ressarcimento dos débitos atualizados monetariamente e acrescido de juros de mora aos cofres do FNS, em face da não comprovação da boa e regular aplicação dos recursos repassados pela União (Valor Histórico: R$ 1.251.024,45) , nos termos do art. 202, §1º do RI/TCU, descontado valor eventualmente já recolhido, além da aplicação da multa prevista no art. 57 da Lei 8.443/1992.
49.	Ressalte-se que ambos também estão sujeitos à multa prevista pelo art. 58, incisos II e III, da Lei 8.443/1992 devido a compactuarem com a ocorrência desvio de objeto na aplicação de recursos destinados ao Sistema Único de Saúde. O Sr. Osvaldo Otávio Filgueira Valente, na condição de secretário municipal de saúde à época, deve ser duplamente apenado por essa norma por inserir/manter indevidamente no Cadastro Nacional de Estabelecimentos de Saúde (CNES) dados de profissionais de saúde com o intuito de aparentar que essas equipes se encontravam completas e atendiam as especificidades exigidas pelo Ministério da Saúde, causando repasse indevido de recursos ao ente federado.
50.	Quanto ao município de Cametá/PA, entende-se que o ente federativo se encontra obrigado a retornar aos cofres do seu respectivo fundo municipal de saúde os recursos caracterizados como desvio de objeto (Valor Histórico: R$ 55.889,20) , em observância ao art. 27, inciso I, da Lei Complementar 141/2012 e ao item 9.3.2.2 do Acórdão 1072/2017-TCU-Plenário (Rel. Ministro Bruno Dantas) .
51.	A municipalidade também responde pela devolução aos cofres do FNS dos recursos recebidos irregularmente em razão de incorreções nas informações prestadas e que deram ocorrência à mácula ao fato gerador desses repasses (Valor Histórico: R$ 3.367.854,00) , nos termos do item 9.3.4 do Acórdão 1072/2017-TCU-Plenário (Rel. Ministro Bruno Dantas) .
52.	Propõe-se ainda conceder ao ente federativo novo e improrrogável prazo de quinze dias para o recolhimento da importância devida, atualizada monetariamente (sem a incidência de juros moratórios) , nos termos do art. 12, §§ 1º e 2º, da Lei 8.443/1992, c/c o art. 202, §§ 2º ao 4º, do RITCU.
53.	Pois, em que pese os referidos dispositivos registrem a necessidade de aferição do requisito da boa-fé para a concessão de novo e improrrogável prazo para recolhimento do débito, a jurisprudência do TCU tem considerado que a boa-fé dos entes federados é presumida (Acórdão 2968/2015-TCU-Segunda Câmara da relatoria do Min. Augusto Nardes, 3.705/2015-TCU-2ª Câmara da relatoria do Min. Raimundo Carreiro e 5.214/2015-TCU-2ª Câmara da relatoria do Min. Vital do Rêgo) .
PROPOSTA DE ENCAMINHAMENTO
54.	Diante do exposto, submetemos os autos à consideração superior, propondo ao Tribunal:
	a) considerar revel o Sr. Osvaldo Otávio Filgueira Valente (CPF XXX.500.532-XX) , nos termos do art. 12, § 3º, da Lei nº 8.443/1992;
	b) rejeitar as alegações de defesa e razões de justificativa apresentadas pelo Sr. José Waldoli Filgueira Valente (CPF XXX.146.732-XX) e pelo Município de Cametá/PA;
	c) com fundamento nos arts. 1º, inciso I, 16, inciso III, alíneas 'b' e 'c', e § 2º da Lei 8.443/1992 c/c os arts. 19 e 23, inciso III, da mesma Lei, e com arts. 1º, inciso I, 209, incisos II e III, e § 5º, 210 e 214, inciso III, do Regimento Interno, julgar irregulares as contas dos Srs. José Waldoli Filgueira Valente (CPF XXX.146.732-XX) e Osvaldo Otávio Filgueira Valente (CPF XXX.500.532-XX) , e condená-los solidariamente ao pagamento das quantias a seguir especificadas, com a fixação do prazo de quinze dias, a contar das notificações, para comprovar, perante o Tribunal (art. 214, inciso III, alínea 'a', do Regimento Interno) , o recolhimento das dívidas aos cofres do Fundo Nacional de Saúde, atualizadas monetariamente e acrescidas dos juros de mora, calculados a partir das datas discriminadas, até a data dos recolhimentos, na forma prevista na legislação em vigor, abatendo-se, na oportunidade, os valores eventualmente já ressarcidos.
	DATA DA OCORRÊNCIA
	VALOR ORIGINAL (R$) 

	01/09/2011
	1.895,00

	09/09/2011
	864,50

	09/09/2011
	1.650,00

	16/09/2011
	986,18

	21/09/2011
	2.721,75

	21/09/2011
	1.894,74

	28/09/2011
	141.300,27

	28/09/2011
	400,00

	04/10/2011
	1.990,53

	04/10/2011
	1.479,96

	05/10/2011
	7.382,02

	05/10/2011
	175,00

	06/10/2011
	247,50

	20/10/2011
	230,00

	21/10/2011
	1.162,39

	21/10/2011
	367,50

	24/10/2011
	175,00

	24/10/2011
	2.100,00

	31/10/2011
	150,00

	31/10/2011
	36,00

	03/11/2011
	1.044,00

	09/11/2011
	3.107,44

	17/11/2011
	600,00

	18/11/2011
	400,00

	23/11/2011
	1.083,83

	30/11/2011
	125,00

	02/12/2011
	250,00

	12/12/2011
	1.259,42

	13/12/2011
	75,00

	20/12/2011
	2.697,61

	20/12/2011
	61.389,12

	21/12/2011
	1.259,42

	22/12/2011
	2.845,53

	22/12/2011
	659,99

	23/12/2011
	600,00

	26/12/2011
	2.233,20

	10/01/2012
	17.320,00

	11/01/2012
	600,00

	12/01/2012
	960,00

	17/01/2012
	600,00

	19/01/2012
	916,25

	19/01/2012
	2.352,12

	20/01/2012
	3.264,56

	24/01/2012
	360,00

	25/01/2012
	1.050,00

	01/02/2012
	32.720,90

	02/02/2012
	2.000,00

	06/02/2012
	724,94

	07/02/2012
	19.381,83

	08/02/2012
	3.240,00

	10/02/2012
	24.970,00

	13/02/2012
	2.192,33

	16/02/2012
	1.050,00

	17/02/2012
	400,00

	24/02/2012
	717,70

	27/02/2012
	900,00

	28/02/2012
	4.871,28

	29/02/2012
	230,00

	01/03/2012
	72.000,00

	02/03/2012
	480,76

	02/03/2012
	73.700,00

	05/03/2012
	664,50

	20/03/2012
	669,13

	20/03/2012
	46.900,00

	21/03/2012
	3.700,00

	22/03/2012
	450,00

	22/03/2012
	1.297,00

	28/03/2012
	4.040,77

	28/03/2012
	3.447,00

	29/03/2012
	3.270,00

	29/03/2012
	90.000,00

	30/03/2012
	19.047,36

	02/04/2012
	3.650,00

	03/04/2012
	6.500,00

	03/04/2012
	15.552,00

	09/04/2012
	3.700,00

	11/04/2012
	240,00

	13/04/2012
	622,00

	19/04/2012
	46.900,00

	19/04/2012
	1.060,00

	25/04/2012
	335.308,18

	26/04/2012
	420,00

	26/04/2012
	48.084,46

	26/04/2012
	8.733,00

	30/04/2012
	92.928,48

	d) aplicar aos Srs. José Waldoli Filgueira Valente (CPF XXX.146.732-XX) e Osvaldo Otávio Filgueira Valente (CPF XXX.500.532-XX) a multa prevista no art. 57 da Lei 8.443/1992 c/c o art. 267 do Regimento Interno, fixando-lhes o prazo de 15 (quinze) dias, a contar das notificações, para comprovarem, perante o Tribunal (art. 214, inciso III, alínea 'a', do Regimento Interno) , o recolhimento das dívidas aos cofres do Tesouro Nacional, atualizadas monetariamente desde a data do acórdão até a dos efetivos recolhimentos, se forem pagas após o vencimento, na forma da legislação em vigor;
	e) aplicar aos Srs. José Waldoli Filgueira Valente (CPF XXX.146.732-XX) e Osvaldo Otávio Filgueira Valente (CPF XXX.500.532-XX) a multa prevista no art. 58, incisos II e III, da Lei 8.443/1992 c/c o art. 268, incisos II e III, do Regimento Interno, fixando-lhes o prazo de 15 (quinze) dias, a contar das notificações, para comprovar, perante o Tribunal (art. 214, inciso III, alínea 'a', do Regimento Interno) , os recolhimentos das dívidas aos cofres do Tesouro Nacional, atualizadas monetariamente desde a data do presente acórdão até a dos efetivos recolhimentos, se forem pagas após o vencimento, na forma da legislação em vigor;
f) autorizar, desde logo, a cobrança judicial das dívidas supra, caso não atendidas as notificações, nos termos do art. 28, inciso II, da Lei 8.443/1992;
g) com fundamento no art. 12, §§ 1º e 2º, da Lei 8.443/1992 e no art. 202, §§ 2º e 3º do Regimento Interno do TCU, fixar novo e improrrogável prazo de 15 (quinze) dias para que o município de Cametá/PA comprove, perante o Tribunal, o recolhimento das importâncias abaixo discriminadas aos cofres do Fundo Municipal de Saúde de Cametá/PA (CNPJ: 11.311.333/0001-58) , atualizadas monetariamente a partir das datas indicadas até a data do efetivo recolhimento, na forma da legislação em vigor:
	DATA DA OCORRÊNCIA
	VALOR ORIGINAL (R$) 

	17/02/2012
	7.960,00

	14/03/2012
	7.966,00

	23/03/2012
	22.554,00

	04/04/2012
	3.956,40

	26/04/2012
	13.452,80

	h) com fundamento no art. 12, §§ 1º e 2º, da Lei 8.443/1992 e no art. 202, §§ 2º e 3º do Regimento Interno do TCU, fixar novo e improrrogável prazo de 15 (quinze) dias para que o município de Cametá/PA comprove, perante o Tribunal, o recolhimento das importâncias abaixo discriminadas aos cofres do Fundo Nacional de Saúde, atualizadas monetariamente a partir das datas indicadas até a data do efetivo recolhimento, na forma da legislação em vigor:
	DATA DA OCORRÊNCIA
	VALOR ORIGINAL (R$) 

	15/02/2011
	38.400,00

	16/02/2011
	174.216,00

	15/03/2011
	38.400,00

	15/03/2011
	174.216,00

	12/04/2011
	38.400,00

	12/04/2011
	174.216,00

	12/05/2011
	174.216,00

	18/05/2011
	38.400,00

	15/06/2011
	174.216,00

	17/06/2011
	32.000,00

	18/07/2011
	183.000,00

	19/07/2011
	33.500,00

	17/08/2011
	183.750,00

	17/08/2011
	33.500,00

	20/09/2011
	183.750,00

	20/09/2011
	33.500,00

	13/10/2011
	183.750,00

	13/10/2011
	26.800,00

	17/10/2011
	8.784,00

	19/10/2011
	1.500,00

	17/11/2011
	26.800,00

	17/11/2011
	183.750,00

	13/12/2011
	183.750,00

	15/12/2011
	183.750,00

	15/12/2011
	20.100,00

	30/12/2011
	183.750,00

	05/01/2012
	20.100,00

	22/02/2012
	183.750,00

	29/02/2012
	26.800,00

	19/03/2012
	213.395,00

	11/04/2012
	213.395,00

	i) informar ao município de Cametá/PA que a liquidação tempestiva do débito atualizado monetariamente saneará o processo e permitirá que suas contas sejam julgadas regulares com ressalva, dando-lhe quitação, nos termos do art. 202, § 4º, do Regimento Interno do TCU, ao passo que a ausência dessa liquidação tempestiva levará ao julgamento pela irregularidade das contas, com imputação de débito a ser atualizado monetariamente e acrescido de juros moratórios, nos termos do art. 19 da Lei 8.443/1992;
	j) autorizar, caso requerido e se o processo não tiver sido remetido para cobrança judicial, o parcelamento das dívidas em até 36 (trinta e seis) parcelas mensais e consecutivas, nos termos do art. 26 da Lei 8.443/1992 c/c o art. 217 do RI/TCU, fixando-se o vencimento da primeira parcela em quinze dias, a contar do recebimento da notificação, e os das demais a cada 30 dias, devendo incidir sobre cada valor mensal os correspondentes acréscimos legais, na forma prevista na legislação em vigor, bem como esclarecer ao responsável que, em caso de parcelamento da dívida, a falta de pagamento de qualquer parcela importará no vencimento antecipado do saldo devedor (art. 217, § 2º, do RI/TCU) ;
	l) remeter cópia da deliberação que vier a ser exarada à Procuradoria da República no Estado do Pará, para as providências cabíveis, nos termos do § 3º do art. 16 da Lei 8.443/1992, e à Secretaria Executiva do Ministério da Saúde, ao Fundo Nacional de Saúde e aos responsáveis, para ciência; e informar-lhes que a deliberação, acompanhada do Relatório e do Voto que a fundamenta, está disponível para a consulta no endereço www.tcu.gov.br/acordaos, além de esclarecer que, caso requerido, o TCU poderá fornecer sem custos as correspondentes cópias, de forma impressa;
	m) informar à Procuradoria da República no Estado do Pará que, nos termos do parágrafo único do art. 62 da Resolução TCU 259/2014, os procuradores e membros do Ministério Público credenciados nesta Corte podem acessar os presentes autos de forma eletrônica e automática, ressalvados apenas os casos de eventuais peças classificadas como sigilosas, as quais requerem solicitação formal."
O Ministério Público de Contas (MP/TCU) , representando pelo procurador Júlio Marcelo de Oliveira, concordou com os encaminhamentos da Secex-TCE, com exceção da proposta de aplicação da sanção pecuniária prevista no art. 58 da Lei 8.443/1992, por considerar que a multa do art. 57 da mesma lei absorve tal penalidade, consoante o seguinte parecer.[footnoteRef:4] [4:  Parecer à peça 116.] 
"Excelentíssimo Senhor Ministro-Relator,
Trata-se de tomada de contas especial instaurada pelo Fundo Nacional de Saúde (FNS) , em desfavor do município de Cametá/PA, do ex-prefeito José Waldoli Filgueira Valente (gestão 2009-2012) e do ex-secretário de saúde Osvaldo Otávio Filgueira Valente, em razão da não comprovação da boa e regular aplicação de recursos do Sistema Único de Saúde (SUS) e do desvio de finalidade na aplicação desses recursos, repassados à municipalidade entre 2011 e 2012, conforme constatações feitas por auditoria do Departamento Nacional de Auditoria do SUS (Denasus) (peça 3 e peça 90, p.1-3) :
'a) famílias cadastradas nas equipes na Estratégia Saúde da Família (ESF) não receberam efetiva assistência básica à saúde durante meses do exercício de 2011 e 2012, fato corroborado por meio de entrevistas e da constatação de inexistência e/ou incompatibilidade do quantitativo de registros de consultas médicas efetuadas pelas equipes de ESF, demonstrando o não cumprimento do atendimento de 40 horas semanais exigidas, ensejando proposição de ressarcimento ao Fundo Nacional de Saúde do valor de R$ 408.200,00 referente a repasses efetuados ao FMS por meio da conta corrente nº 23847-3, agência BB nº 0783-8, para a manutenção dessas equipes no período (Constatação nº 212932 do Relatório de Auditoria nº 12469 do Denasus à peça 3, p. 8-10) . Ressalte-se que o secretário municipal de saúde à época reconheceu que as equipes de ESF encontravam-se incompletas, contrariando normativos do Ministério da Saúde. Também foi constatado que o não cumprimento, pelos médicos, de carga horária mínima exigida persistia desde auditorias realizadas em 2009 (Constatação nº 212936 do Relatório de Auditoria nº 12469 do Denasus à peça 3, p. 12-13) e que os registros do Cadastro Nacional de Estabelecimentos de Saúde (CNES) , em relação aos profissionais que compunham essas equipes, divergia do efetivamente encontrado nas unidades de saúde (Constatação nº 212937 do Relatório de Auditoria nº 12469 do Denasus à peça 3, p. 13-14) ;
b) famílias cadastradas nas equipes na Estratégia de Agentes Comunitários de Saúde (EACS) não receberam efetiva assistência básica à saúde durante meses do exercício de 2011 e 2012, fato corroborado por meio de entrevistas e da constatação de que os enfermeiros cadastrados exerciam atividades não relacionadas à EACS e não prestavam o atendimento de 40 horas semanais exigidas, ensejando proposição de ressarcimento ao Fundo Nacional de Saúde do valor de R$ 2.959.654,00 referente a repasses efetuados ao FMS por meio da conta corrente nº 23847-3, agência BB nº 0783-8, para a manutenção dessas equipes no período (Constatação nº 212384 do Relatório de Auditoria nº 12469 do Denasus à peça 3, p. 16-17) . Registre-se que o secretário municipal de saúde à época ratificou a não conformidade com os normativos do Ministério da Saúde;
c) aquisição indevida de material técnico (álcool, fios para sutura, esparadrapo, seringa descartável, preservativo masculino, luva) com recursos do Bloco de Financiamento da Assistência Farmacêutica Básica durante o 1º quadrimestre de 2012, no valor de R$ 25.369,20, caracterizando desvio de objeto e ensejando proposição de ressarcimento ao Fundo Nacional de Saúde (Constatação nº 213515 do Relatório de Auditoria nº 12469 do Denasus à peça 3, p. 38) ;
d) aquisição indevida de medicamentos com recursos do Bloco da Atenção Básica durante o ano de 2011, no valor de R$ 51.372,56, caracterizando desvio de objeto e ensejando proposição de ressarcimento ao Fundo Nacional de Saúde (Constatação nº 213043 do Relatório de Auditoria nº 12469 do Denasus à peça 3, p. 39) ;
e) aquisição indevida de material técnico (algodão, soro fisiológico, atadura em crepe, esparadrapo, compressas de gaze) com recursos do Bloco de Financiamento da Assistência Farmacêutica Básica durante o 1º quadrimestre de 2012, no valor de R$ 30.520,00, caracterizando desvio de objeto e ensejando proposição de ressarcimento ao Fundo Nacional de Saúde (Constatação nº 212931 do Relatório de Auditoria nº 12469 do Denasus à peça 3, p. 41-42) ;
f) realização de despesas no valor de R$ 19.220,00 com recursos do Bloco de Vigilância em Saúde para manutenção, reparo e lavagem de veículos sem a devida identificação documental de que os mesmos estavam sendo utilizados em ações e serviços de saúde, ensejando proposição de ressarcimento ao Fundo Nacional de Saúde (Constatação nº 213005 do Relatório de Auditoria nº 12469 do Denasus à peça 3, p. 37) ;
g) despesas com recursos dos Blocos de Vigilância em Saúde, Epidemiologia e Controle de Doenças e Estratégia Saúde da Família sem comprovação documental no valor de R$ 5.812,11, ensejando proposição de ressarcimento ao Fundo Nacional de Saúde (Constatação nº 213536 do Relatório de Auditoria nº 12469 do Denasus à peça 3, p. 39-40) ;
h) realização de despesas no valor de R$ 18.834,72, com recursos do Bloco de Vigilância em Saúde, para aquisição de combustível sem a comprovação sobre a pertinência dessas despesas, ensejando proposição de ressarcimento ao Fundo Nacional de Saúde (Constatação nº 213018 do Relatório de Auditoria nº 12469 do Denasus à peça 3, p. 42-43) ;
i) transferências de R$ 1.169.865,62 por meio de TED e DOC, com recursos dos Blocos de Financiamentos de Assistência Farmacêutica, Atenção Básica e Vigilância em Saúde, sem comprovação das despesas realizadas, ensejando proposição de ressarcimento ao Fundo Nacional de Saúde (Constatação nº 213131 do Relatório de Auditoria nº 12469 do Denasus à peça 3, p. 44) ;
j) realização de despesas no valor de R$ 37.292,00, com recursos do Bloco de Vigilância em Saúde, sem a comprovação sobre a pertinência dessas despesas, ensejando proposição de ressarcimento ao Fundo Nacional de Saúde (Constatação nº 213122 do Relatório de Auditoria nº 12469 do Denasus à peça 3, p. 45) ;
k) transferências de R$ 3.282,50 por meio de TED e DOC, com recursos dos Blocos de Financiamentos de Assistência Farmacêutica, Atenção Básica e Vigilância em Saúde, sem comprovação das despesas realizadas, ensejando proposição de ressarcimento ao Fundo Estadual de Saúde (Constatação nº 213131 do Relatório de Auditoria nº 12469 do Denasus à peça 3, p. 44) ;
l) realização de despesas no valor de R$ 4.966,00, caracterizadas como desvio de objeto, com recursos da contrapartida Estadual dos Insumos Diabetes (tiras reagentes de medida de glicemia capilar e lancetas para punção digital) no exercício de 2011, ensejando proposição de ressarcimento ao Fundo Estadual de Saúde (Constatação nº 212911 do Relatório de Auditoria nº 12469 do Denasus à peça 3, p. 38) ;
m) utilização de recursos financeiros transferidos ao Fundo Municipal de Saúde via Fundo Estadual de Saúde, no valor de R$ 300.000,00, para o combate à malária, sem comprovação documental da execução da despesa, ensejando proposição de ressarcimento ao Fundo Estadual de Saúde (Constatação nº 213212 do Relatório de Auditoria nº 12469 do Denasus à peça 3, p. 40) ; e
n) despesas indevidas realizadas, com recursos da Contrapartida Estadual, para aquisição de Insulinas NPH e Simples, no valor de R$ 12.383,20, ensejando proposição de ressarcimento ao Fundo Estadual de Saúde (Constatação nº 212366 do Relatório de Auditoria nº 12469 do Denasus à peça 3, p. 46) .'
Na fase interna da TCE, o tomador de contas, com base na auditoria do Denasus, imputou a responsabilidade solidária pelo prejuízo de R$ 1.264.210,20 ao ex-prefeito José Waldoli Filgueira Valente e ao ex-secretário Osvaldo Otávio Filgueira Valente, além de imputar o prejuízo de R$ 3.461.930,01 ao município de Cametá/PA pelo desvio de finalidade no uso dos recursos públicos (peça 84) .
Na fase externa da TCE, a Secretaria de Controle Externo de Tomada de Contas Especial (Secex-TCE) separou a parcela federal da parcela estadual dos recursos públicos, e realizou pontuais ajustes na quantificação do débito e na responsabilização. Após isso, promoveu a citação e a audiência dos responsáveis, nos seguintes termos (peça 113, p.6) :
'Referentes às Citações:
Irregularidade: não comprovação da boa e regular aplicação dos recursos repassados pela União, em face da não apresentação de documentos comprobatórios de despesas realizadas com recursos financeiros repassados, na modalidade fundo a fundo, pelo Ministério da Saúde à Secretaria Municipal de Saúde de Cametá/PA, no período de 2011 a 2012, evidenciado nas Constatações nº 213005, nº 213536, nº 213018, nº 213131 e nº  213122 do Relatório de Auditoria nº 12469 do Denasus;
Valor Histórico: R$ 1.251.024,45 (período de 1º/9/2011 a 30/4/2012) ;
Conduta: os Srs. José Waldoli Filgueira Valente, na condição de prefeito de Cametá/PA entre 1º/1/2009 a 31/12/2012, e Osvaldo Otávio Filgueira Valente, na condição de secretário municipal de saúde de Cametá/PA entre 2/1/2009 a 31/12/2012, como gestores dos recursos transferidos, não demonstraram a boa e regular aplicação de recursos do SUS dos valores recebidos do Fundo Nacional de Saúde pelo Município de Cametá/PA, em face da não comprovação documental e atendimento das normas que justificassem os pagamentos realizados;
 (...) 
Irregularidade: desvio de objeto na aplicação de recursos destinados ao Sistema Único de Saúde, corroborada pelas constatações de que recursos financeiros destinados ao Bloco de Financiamento da Assistência Farmacêutica Básica foram utilizados para pagamento de despesas que não detinham relação com ações, serviços e programas de saúde aos quais se vinculavam esses respectivos recursos, conforme evidenciado nas Constatações nº 213515 e 212931 do Relatório de Auditoria nº 12469 do Denasus;
Valor Histórico: R$ 55.889,20 (período de 17/2/2012 a 26/4/2012) ;
Conduta: o município de Cametá/PA utilizou recursos do Bloco de Financiamento da Assistência Farmacêutica Básica para pagamentos de despesas e obrigações de sua responsabilidade e que não detinham relação com ações, serviços e programas de saúde aos quais se vinculavam esses respectivos recursos, caracterizando desvio de objeto;
 (...) 
Irregularidade: recebimento irregular de recursos federais do SUS pelo município de Cametá/PA relativos aos incentivos financeiros da Estratégia Saúde da Família (ESF) e da Estratégia de Agentes Comunitários de Saúde (EACS) , no período de 2011 e 2012, devido ao não cumprimento de requisitos estabelecidos pelo Ministério da Saúde para a concessão de incentivos financeiros relativos à adesão a estratégias do Ministério e ao atendimento de exigências definidas em seus regramentos, caracterizado por incorreções nas informações prestadas pelo beneficiário ao órgão repassador no Cadastro Nacional de Estabelecimentos de Saúde (CNES) , evidenciado nas Constatações nº 212932 e nº 212384 do Relatório de Auditoria nº 12469 do Denasus, por meio das quais apurou-se diversas irregularidades como: inexistência e/ou incompatibilidade do quantitativo de registros de consultas médicas efetuadas pelas equipes de ESF e EACS; não cumprimento do atendimento de 40 horas semanais exigidas; que as equipes encontravam-se incompletas; que registros do CNES, em relação aos profissionais que compunham as equipes, divergia do efetivamente encontrado nas unidades de saúde; que os enfermeiros cadastrados exerciam atividades não relacionadas à EACS;
Valor Histórico: R$ 3.367.854,00 (período de 15/2/2011 a 11/4/2012) ;
Conduta: o município de Cametá/PA beneficiou-se indevidamente de recursos federais do SUS relativos ao incentivo financeiro da Estratégia Saúde da Família e Agentes Comunitário de Saúde a que não fazia jus, mas que lhe foram transferidos em razão de incorreções nas informações prestadas pelo beneficiário ao no Cadastro Nacional de Estabelecimentos de Saúde (CNES) ;
 (...) 
Referentes às Audiências:
Irregularidade: recebimento irregular de recursos federais do SUS pelo município de Cametá/PA relativos aos incentivos financeiros da Estratégia Saúde da Família (ESF) e da Estratégia de Agentes Comunitários de Saúde (EACS) , no período de 2011 e 2012, devido ao não cumprimento de requisitos estabelecidos pelo Ministério da Saúde para a concessão de incentivos financeiros relativos à adesão a estratégias do Ministério e ao atendimento de exigências definidas em seus regramentos, caracterizado por incorreções nas informações prestadas pelo beneficiário ao órgão repassador no Cadastro Nacional de Estabelecimentos de Saúde (CNES) , evidenciado nas Constatações nº 212932 e nº 212384 do Relatório de Auditoria nº 12469 do Denasus, por meio das quais apurou-se diversas irregularidades como: inexistência e/ou incompatibilidade do quantitativo de registros de consultas médicas efetuadas pelas equipes de ESF e EACS; não cumprimento do atendimento de 40 horas semanais exigidas; que as equipes encontravam-se incompletas; que registros do CNES, em relação aos profissionais que compunham as equipes, divergia do efetivamente encontrado nas unidades de saúde; que os enfermeiros cadastrados exerciam atividades não relacionadas à EACS;
Responsável/Conduta: 
- Sr. Osvaldo Otávio Filgueira Valente, na condição de secretário municipal de saúde de Cametá/PA entre 2/1/2009 a 31/12/2012: inserir e/ou manter indevidamente no Cadastro Nacional de Estabelecimentos de Saúde (CNES) dados de profissionais de saúde, relativos às equipes de Saúde da Família e Agentes Comunitário de Saúde do município de Cametá/PA, no período de 2011 e 2012, com o intuito de aparentar que essas equipes encontravam-se completas e atendiam as especificidades exigidas pelo Ministério da Saúde, causando repasse indevido de recursos ao ente federado, quando deveria cuidar para que tais dados fossem atualizados mensalmente com as informações do profissionais que efetivamente trabalharam na respectivo programa atendendo os perfis exigidos por normativos;
 (...) 
Irregularidade: desvio de objeto na aplicação de recursos destinados ao Sistema Único de Saúde, corroborada pelas constatações de que recursos financeiros destinados ao Bloco de Financiamento da Assistência Farmacêutica Básica foram utilizados para pagamento de despesas que não detinham relação com ações, serviços e programas de saúde aos quais se vinculavam esses respectivos recursos, conforme evidenciado nas Constatações nº 213515 e 212931 do Relatório de Auditoria nº 12469 do Denasus;
Responsáveis/Conduta: 
- Srs. José Waldoli Filgueira Valente, na condição de prefeito de Cametá/PA entre 1º/1/2009 a 31/12/2012, e 	Osvaldo Otávio Filgueira Valente, na condição de secretário municipal de saúde de Cametá/PA entre 2/1/2009 a 31/12/2012: como gestores dos recursos transferidos, permitiram/autorizaram a utilização de recursos do Bloco de Financiamento da Assistência Farmacêutica Básica para pagamentos de despesas e obrigações de responsabilidade do município e que não detinham relação com ações, serviços e programas de saúde aos quais se vinculavam esses respectivos recursos, caracterizando desvio de objeto;
 (...) '
No mérito, a Secex-TCE analisou as alegações de defesa apresentadas e concluiu que não lograram êxito em justificar as irregularidades que ensejaram às citações. Com isso, a unidade técnica propôs considerar revel o ex-secretário de saúde Osvaldo Otávio Filgueira Valente, fixar novo e improrrogável prazo de 15 dias para que o município de Cametá/PA recolha sua dívida aos cofres do FNS/FMS, rejeitar as alegações de defesa do ex-prefeito José Waldoli Filgueira Valente, condenar ex-prefeito e ex-secretário em débito e aplicar-lhes a multa do art. 57 da Lei 8.443/1992. 
Quanto às audiências realizadas, a unidade técnica do TCU propôs rejeitar as razões de justificativa apresentadas e aplicar ao ex-prefeito e ao ex-secretário a multa prevista no art. 58, incisos II e III, da Lei 8.443/1992, conforme se verifica da proposta de mérito contida na peça 113, p.14:
'a) considerar revel o Sr. Osvaldo Otávio Filgueira Valente (CPF XXX.500.532-XX) , nos termos do art. 12, § 3º, da Lei nº 8.443/1992;
b) rejeitar as alegações de defesa e razões de justificativa apresentadas pelo Sr. José Waldoli Filgueira Valente (CPF XXX.146.732-XX) e pelo Município de Cametá/PA;
c) com fundamento nos arts. 1º, inciso I, 16, inciso III, alíneas 'b' e 'c', e § 2º da Lei 8.443/1992 c/c os arts. 19 e 23, inciso III, da mesma Lei, e com arts. 1º, inciso I, 209, incisos II e III, e § 5º, 210 e 214, inciso III, do Regimento Interno, julgar irregulares as contas dos Srs. José Waldoli Filgueira Valente (CPF XXX.146.732-XX) e Osvaldo Otávio Filgueira Valente (CPF XXX.500.532-XX) , e condená-los solidariamente ao pagamento das quantias a seguir especificadas, com a fixação do prazo de quinze dias, a contar das notificações, para comprovar, perante o Tribunal (art. 214, inciso III, alínea 'a', do Regimento Interno) , o recolhimento das dívidas aos cofres do Fundo Nacional de Saúde, atualizadas monetariamente e acrescidas dos juros de mora, calculados a partir das datas discriminadas, até a data dos recolhimentos, na forma prevista na legislação em vigor, abatendo-se, na oportunidade, os valores eventualmente já ressarcidos.
[...]
d) aplicar aos Srs. José Waldoli Filgueira Valente (CPF XXX.146.732-XX) e Osvaldo Otávio Filgueira Valente (CPF XXX.500.532-XX) a multa prevista no art. 57 da Lei 8.443/1992 c/c o art. 267 do Regimento Interno, fixando-lhes o prazo de 15 (quinze) dias, a contar das notificações, para comprovarem, perante o Tribunal (art. 214, inciso III, alínea 'a', do Regimento Interno) , o recolhimento das dívidas aos cofres do Tesouro Nacional, atualizadas monetariamente desde a data do acórdão até a dos efetivos recolhimentos, se forem pagas após o vencimento, na forma da legislação em vigor;
e) aplicar aos Srs. José Waldoli Filgueira Valente (CPF XXX.146.732-XX) e Osvaldo Otávio Filgueira Valente (CPF XXX.500.532-XX) a multa prevista no art. 58, incisos II e III, da Lei 8.443/1992 c/c o art. 268, incisos II e III, do Regimento Interno, fixando-lhes o prazo de 15 (quinze) dias, a contar das notificações, para comprovar, perante o Tribunal (art. 214, inciso III, alínea 'a', do Regimento Interno) , os recolhimentos das dívidas aos cofres do Tesouro Nacional, atualizadas monetariamente desde a data do presente acórdão até a dos efetivos recolhimentos, se forem pagas após o vencimento, na forma da legislação em vigor;
f) autorizar, desde logo, a cobrança judicial das dívidas supra, caso não atendidas as notificações, nos termos do art. 28, inciso II, da Lei 8.443/1992;
g) com fundamento no art. 12, §§ 1º e 2º, da Lei 8.443/1992 e no art. 202, §§ 2º e 3º do Regimento Interno do TCU, fixar novo e improrrogável prazo de 15 (quinze) dias para que o município de Cametá/PA comprove, perante o Tribunal, o recolhimento das importâncias abaixo discriminadas aos cofres do Fundo Municipal de Saúde de Cametá/PA (CNPJ: 11.311.333/0001-58) , atualizadas monetariamente a partir das datas indicadas até a data do efetivo recolhimento, na forma da legislação em vigor:
[...]
h) com fundamento no art. 12, §§ 1º e 2º, da Lei 8.443/1992 e no art. 202, §§ 2º e 3º do Regimento Interno do TCU, fixar novo e improrrogável prazo de 15 (quinze) dias para que o município de Cametá/PA comprove, perante o Tribunal, o recolhimento das importâncias abaixo discriminadas aos cofres do Fundo Nacional de Saúde, atualizadas monetariamente a partir das datas indicadas até a data do efetivo recolhimento, na forma da legislação em vigor:
[...]
i) informar ao município de Cametá/PA que a liquidação tempestiva do débito atualizado monetariamente saneará o processo e permitirá que suas contas sejam julgadas regulares com ressalva, dando-lhe quitação, nos termos do art. 202, § 4º, do Regimento Interno do TCU, ao passo que a ausência dessa liquidação tempestiva levará ao julgamento pela irregularidade das contas, com imputação de débito a ser atualizado monetariamente e acrescido de juros moratórios, nos termos do art. 19 da Lei 8.443/1992;
j) autorizar, caso requerido e se o processo não tiver sido remetido para cobrança judicial, o parcelamento das dívidas em até 36 (trinta e seis) parcelas mensais e consecutivas, nos termos do art. 26 da Lei 8.443/1992 c/c o art. 217 do RI/TCU, fixando-se o vencimento da primeira parcela em quinze dias, a contar do recebimento da notificação, e os das demais a cada 30 dias, devendo incidir sobre cada valor mensal os correspondentes acréscimos legais, na forma prevista na legislação em vigor, bem como esclarecer ao responsável que, em caso de parcelamento da dívida, a falta de pagamento de qualquer parcela importará no vencimento antecipado do saldo devedor (art. 217, § 2º, do RI/TCU) ;
l) remeter cópia da deliberação que vier a ser exarada à Procuradoria da República no Estado do Pará, para as providências cabíveis, nos termos do § 3º do art. 16 da Lei 8.443/1992, e à Secretaria Executiva do Ministério da Saúde, ao Fundo Nacional de Saúde e aos responsáveis, para ciência; e informar-lhes que a deliberação, acompanhada do Relatório e do Voto que a fundamenta, está disponível para a consulta no endereço www.tcu.gov.br/acordaos, além de esclarecer que, caso requerido, o TCU poderá fornecer sem custos as correspondentes cópias, de forma impressa;
m) informar à Procuradoria da República no Estado do Pará que, nos termos do parágrafo único do art. 62 da Resolução TCU 259/2014, os procuradores e membros do Ministério Público credenciados nesta Corte podem acessar os presentes autos de forma eletrônica e automática, ressalvados apenas os casos de eventuais peças classificadas como sigilosas, as quais requerem solicitação formal.'
Encerrada a instrução de mérito pela Secex-TCE, o presente processo foi encaminhado para manifestação regimental do Ministério Público de Contas. 
II
O Ministério Público de Contas concorda com a análise das questões de mérito promovida pela Secex-TCE e endossa a proposta de encaminhamento apresentada, à exceção da proposta de multa do art. 58, incisos II e III da Lei 8.443/1992, referente às audiências. Além disso, o MP de Contas traz considerações adicionais sobre a presente tomada de contas especial. 
	Após citados, os gestores do município de Cametá/PA não lograram êxito em elidir o débito. Tais circunstâncias justificam a proposta de julgamento pela irregularidade das suas contas com condenação em débito e aplicação da multa do art. 57 da Lei 8.443/1992. Considera-se, no entanto, que não se deva resultar também em multa do art. 58 da mesma lei, em homenagem ao princípio da absorção da infração mais grave pela infração menos grave, que está contemplado na jurisprudência do Tribunal no Acórdão 9579/2015-TCU-Segunda Câmara, Relator Ministro Vital do Rêgo e no Acórdão 2469/2019-TCU-Primeira Câmara, Relator Ministro Augusto Sherman.
Quanto à prescrição punitiva, o MP de Contas registra que, na jurisprudência do Tribunal, a pretensão punitiva, em relação aos responsáveis, continua subordinada ao prazo geral indicado no art. 205 do Código Civil, c/c o Acórdão 1441/2016-TCU-Plenário (10 anos) . Desse modo, não ocorreu a prescrição em relação aos responsáveis no processo, uma vez que o ato que ordenou as audiências/citações data de 3/11/2020 (peça 93) e as despesas impugnadas referem-se aos exercícios de 2011 e 2012.
Especificamente sobre a prescrição do ressarcimento do prejuízo decorrente de acórdão condenatório do TCU, o MP de Contas esclarece que a decisão do STF, adotada no âmbito do RE 636.886, alcança a fase de execução do acórdão condenatório do Tribunal, ou seja, a etapa de cobrança do título extrajudicial constituído, não atingindo os processos de controle externo em curso. Com isso, mantem-se incólume a jurisprudência do TCU fundada no art. 37, § 5º, da Constituição Federal e na Súmula 282 do TCU. Cite-se como precedentes o Acórdão 5236/2020-TCU-Primeira Câmara (Relator Min. Benjamin Zymler) e o Acórdão 6350/2020-TCU-Segunda Câmara (Relator Ministro Aroldo Cedraz) .
O MP de Contas também não vê óbice para a concessão de novo e improrrogável prazo para o município de Cametá/PA recolher a importância devida, nos termos do art. 12, §§ 1º e 2º da Lei 8.443/1992.
Por fim, configurada revelia frente à citação promovida por este Tribunal e inexistente nos autos comprovação da boa e regular aplicação dos recursos por parte do ex-secretário de saúde Osvaldo Otávio Filgueira Valente, não resta alternativa senão dar seguimento ao processo conforme preconiza o art. 12, §3º, da Lei 8.443/1992, proferindo-se, consequentemente, julgamento pela irregularidade das suas contas, conforme os elementos presentes nos autos.
III
Em face do exposto, o MP de Contas endossa o encaminhamento sugerido pela unidade técnica, com exceção do comando contido na alínea 'e' da proposta de encaminhamento acima transcrita, relacionada com a multa de art. 58, incisos II e III, da Lei 8.443/1992."
É o relatório.

Kleyna Luize Almeida Contente Farias (26940/OAB-PA), representando José Waldoli Filgueira Valente; Victor Hugo Ramos Reis (23.195/OAB-PA), representando Osvaldo Otávio Filgueira Valente; Adriano Borges da Costa Neto (23406/OAB-PA), João Batista Cabral Coelho (19.846/OAB-PA) e outros, representando Prefeitura Municipal de Cametá - PA.

Procurador Júlio Marcelo de Oliveira.

TOMADA DE CONTAS ESPECIAL. FNS. AUDITORIA AUDSUS. TRANSFERÊNCIAS FEDERAIS PARA AÇÕES DO SUS. EXERCÍCIOS 2011 E 2012. MUNICÍPIO DE CAMETÁ-PA. NÃO COMPROVAÇÃO DA PRESTAÇÃO DE ASSISTÊNCIA À SAÚDE DAS FAMÍLIAS. AUSÊNCIA DE COMPROVANTES DAS DESPESAS REALIZADAS. DESVIO DE OBJETO. CITAÇÕES. AUDIÊNCIAS. RECONHECIMENTO DA PRESCRIÇÃO DAS PRETENSÕES DE RESSARCIMENTO E PUNITIVA. ACOLHIMENTO DAS ALEGAÇÕES DE DEFESA DOS RESPONSÁVEIS. ARQUIVAMENTO. COMUNICAÇÕES.

TOMADA DE CONTAS ESPECIAL (TCE)

Unidade de Auditoria Especializada em Tomada de Contas Especial (AudTCE).

O Fundo Nacional de Saúde (FNS) instaurou a presente tomada de contas especial, responsabilizando o município de Cametá/PA, o ex-prefeito José Waldoli Filgueira Valente e o ex-secretário de Saúde Osvaldo Otávio Filgueira Valente, no período 2009-2012, em razão de irregularidades havidas na aplicação de recursos federais transferidos no âmbito do Sistema Único de Saúde (SUS) , em 2011 e 2012, conforme apurado em auditoria realizada pelo antigo Departamento Nacional de Auditoria do SUS (Denasus) .[footnoteRef:2]  [2:  Relatório de Auditoria Denasus 12469 - julho/2012 (peça 3) .] 
O Denasus apontou, em julho de 2012, em razão das irregulariddes a seguir relacionadas, débito de R$ 5.046.771,91, sendo R$ 4.726.140,21 devidos ao FNS e R$ 320.631,70 ao Fundo Estadual de Saúde do Estado do Pará (FES/PA) : desvio de objeto, ausência de comprovantes das despesas realizadas e recebimento indevido de recursos, haja vista a não prestação de assistência básica à saúde para as famílias cadastradas nos programas de atenção básica à saúde, nos exercícios de 2011 e 2012. O detalhamento das constatações está elencado no relatório que precede está proposta de deliberação.
Em 22/7/2013, o Denasus encaminhou ao FNS solicitação de providências com vistas à recomposição do erário[footnoteRef:3]: [3:  Peça 1.] 
" (...) 
2.	Considerando que foram encaminhados os Ofícios SEAUD/PA/DENASUS/MS nº 700, 733/12 e 190/13 propondo o Termo de Ajuste Sanitário - TAS, para os ressarcimentos de nº 89098, 89097, 89195, 89194, 89196, 89100, 89101, 89099, 89102 e 89103 constantes no Item IX - PROPOSIÇÃO DE RESSARCIMENTO, não havendo manifestação por parte do gestor até a presente data. 
3.	Isto posto, com base no inciso VII, artigo 34, do Decreto nº 7.530, de 21/07/2011 e a Lei Complementar Nº 141, de 13/01/2012, Art. 27, incisos Le II, à Diretoria do Fundo Nacional de Saúde - ENS/MS, para adoção dos procedimentos visando à recomposição a cargo da instituição auditada, o valor de R$4.726.140,21 (Quatro milhões, setecentos e vinte e seis mil, cento e quarenta reais e vinte e um centavos) indicado no Módulo PROPOSIÇÃO DE RESSARCIMENTO" do presente Relatório, ..."
Ocorre que somente em 25/6/2019, por meio do despacho 989307, o Denasus declarou encerradas as medidas administrativas saneadoras e tendentes ao ressarcimento do dano apurado e efetivamente encaminhou os documentos, inclusive o relatório de auditoria 12469, para as providências de instauração da tomada de contas especial[footnoteRef:4], procedida pelo FNS em 2/9/2019[footnoteRef:5]. [4:  Peça 5.]  [5:  Peça 80.] 
O tomador de contas, com base no relatório de auditoria do Denasus, imputou responsabilidade solidária pelo dano ao erário federal, no valor de R$ 1.264.210,20, ao ex-prefeito José Waldoli Filgueira Valente e ao ex-secretário Osvaldo Otávio Filgueira Valente, e ao município de Cametá/PA imputou a responsabilidade pelo dano de R$ 3.461.930,01, por desvio de finalidade no uso dos recursos federais.[footnoteRef:6] [6:  Relatório do tomador de contas especial 257/2019 (peça 84) .] 
A Controladoria-Geral da União acolheu as conclusões do tomador de contas e emitiu relatório, parecer e certificado[footnoteRef:7]; o Ministro de Estado da Saúde tomou ciência do processo[footnoteRef:8]. [7:  Peças 85-87.]  [8:  Peça 88.] 
Neste Tribunal, a então Secretaria de Controle Externo de Tomada de Contas Especial (Secex-TCE) reduziu o débito relacionado a irregularidades qualificadas como desvio de objeto, conforme jurisprudência desta Corte. Assim, os responsáveis foram promovidas citações/audiências, na forma do quadro abaixo:
	Responsáveis
	Expedientes
	Irregularidades
	Débitos (R$) 

	- José Waldoli Filgueira Valente
- Osvaldo Otávio Filgueira Valente
	citação solidária
	Não apresentação de documentos comprobatórios de despesas realizadas com os recursos federais transferidos
	1.251,024,45

	- Munícipio de Cametá/PA
	citação
	Desvio de objeto na aplicação de recursos destinados à ações do SUS
	55.889,20

	- José Waldoli Filgueira Valente
- Osvaldo Otávio Filgueira Valente
	audiências
		-

	- Munícipio de Cametá/PA
	citação
	Recebimento indevido de recursos federais do SUS relativos a incentivos financeiros das Estratégias Saúde da Família (ESF) e de Agentes Comunitários de Saúde (EACS) 
	3.367.854,00

	- José Waldoli Filgueira Valente
	audiência
		-

O Sr. José Waldoli Filgueira Valente (na condição de novamente prefeito - gestão 2017-2020) e o município de Cametá/PA apresentaram conjuntamente alegações de defesa, enquanto o Sr. Osvaldo Otávio Filgueira Valente manteve-se silente.
Ressalte-se que as defesas apresentadas deixaram de discutir os fatos, análises e imputações, restringindo-se a defender preliminar de ocorrência das prescrições punitivas e de ressarcimento, com fundamento na Lei 9.873/1999, e a sustentar que essas contas especiais seriam iliquidáveis, devido ao longo tempo transcorrido entre o último repasse (2012) e a instauração do processo (2019) .
A então Secex-TCE refutou os argumentos, com base na jurisprudência então vigente: a) não se observou a ocorrência de caso fortuito ou de força maior, comprovadamente alheio à vontade dos responsáveis que torne materialmente impossível o julgamento de mérito e que permita a declaração das contas iliquidáveis; b) a prescrição da pretensão punitiva por parte do Tribunal subordina-se ao prazo geral decenal de prescrição do Código Civil; c) quanto à prescrição da pretensão de ressarcimento aplicável à tomada de contas especial prevalece a Súmula TCU 282: "As ações de ressarcimento movidas pelo Estado contra os agentes causadores de danos ao erário são imprescritíveis".
Dessa forma, a unidade instrutiva propõe ao Tribunal, no essencial: rejeitar as alegações de defesa apresentadas, considerar revel o Sr. Osvaldo Otávio Filgueira Valente; julgar irregulares as contas dos gestores municipais, condenando-os, solidariamente, ao pagamento dos débitos informados nas citações; aplicar aos responsáveis as multas dos arts. 57 e 58 da Lei 8.443/1992; e fixar novo e improrrogável prazo de quinze dias para que o Município de Cametá/PA comprove o pagamento do débito imputado que lhe foi imputado[footnoteRef:9].  [9:  Instrução de mérito à peça 113.] 
O Ministério Público de Contas (MP/TCU) , representando pelo procurador Júlio Marcelo de Oliveira, concorda com os encaminhamentos da Secex-TCE, com exceção da proposta de aplicação da sanção pecuniária prevista no art. 58 da Lei 8.443/1992, por considerar que a multa do art. 57 da mesma lei absorve tal penalidade.[footnoteRef:10] [10:  Parecer à peça 116.] 
II
13. 	Cabe reexaminar as preliminares arguidas pelos responsáveis sobre a ocorrência da prescrição de ressarcimento e de punibilidade, tendo em vista a superveniente publicação da Resolução TCU  344/2022, que regulamenta a prescrição, no âmbito do Tribunal de Contas da União.
14.	No caso em exame, aplica-se como marco inicial de contagem do prazo prescricional, de cinco anos, disposto no art. 4º, IV: "data do conhecimento da irregularidade ou do dano, quando contatados em fiscalização realizada pelo Tribunal, pelos órgãos de controle interno ou pelo próprio órgão ou entidade da Administração Pública onde ocorrer a irregularidade."
15.	Nos termos do art. 5º da resolução, a prescrição se interrompe: I - pela notificação, oitiva, citação ou audiência do responsável, inclusive por edital; II - por qualquer ato inequívoco de apuração do fato; III - por qualquer ato inequívoco de tentativa de solução conciliatória; IV - pela decisão condenatória recorrível.
16.	O art. 8º prescreve que "Incide a prescrição intercorrente se o processo ficar paralisado por mais de três anos, pendente de julgamento ou despacho, sem prejuízo da responsabilidade funcional decorrente da paralisação, se for o caso."
17.	Conforme registrei, as irregularidades que ensejaram os débitos e as responsabilidades nesta TCE foram constatadas em julho de 2012, porém somente em 25/6/2019, mais de cinco anos, por meio do despacho 989307[footnoteRef:11], o Denasus declarou encerradas as medidas administrativas saneadoras e de ressarcimento e encaminhou os documentos, inclusive o relatório de auditoria 12469, para as providências de instauração da tomada de contas especial por parte do FNS. [11:  Peça 5.] 
18.	O relatório do tomador de contas especial, item 2, demonstra o lapso temporal ocorrido entre a emissão do relatório de auditoria do Denasus (ciência das irregularidades) e as providências para a instauração da TCE, sem adoção de nenhuma medida prevista no art. 5º da Resolução TCU 344/2022 entre 2012 e 2019.[footnoteRef:12] [12:  Peça 84.] 
"2. DO RELATÓRIO DA ÁREA TÉCNICA DESTE ÓRGÃO NA FASE DE ACOMPANHAMENTO DA EXECUÇÃO DOS RECURSOS FINANCEIROS DISPONIBILIZADOS
	Documento
	Data
	Anexo/Link

	Relatório de Auditoria nº 12469
	03/10/2012
	8869606; E-TCE 3

	PARECER Nº 164/2019- APDR/CGAUD/DENASUS/SGEP/MS
	16/04/2019
	8864535; E-TCE 4

	Despacho COAUD/CGAUD/DENASUS/MS
	25/06/2019
	9893097; E-TCE 5"

19.	Assim, no caso em exame incide a prescrição, cabendo ao TCU, nesse ponto, acolher as alegações de defesa dos responsáveis e dar o encaminhamento de arquivamento previsto no art. 11 da referida resolução. 
	Ante o exposto, voto pela aprovação do acórdão que ora submeto à apreciação deste Colegiado.
TCU, Sala das Sessões, em 7 de fevereiro de 2023.
WEDER DE OLIVEIRA 
Relator